最高法院刑事判決　　　　　　九十四年度台上字第五三二六號
　　上　訴　人　丁○○原名郭.
　　　　　　　　　　　　19巷.
　　　　　　　　丙○○
　　共　　　同
　　選任辯護人　葉榮棠律師
　　上　訴　人　甲○○
　　　　　　　　　　　　號
　　　　　　　　乙○○
　　　　　　　　　　　　間厝6.
上列上訴人等因違反貪污治罪條例案件，不服台灣高等法院台南
分院中華民國九十三年七月七日第二審判決（九十二年度上訴字
第一二六○號，起訴案號：台灣嘉義地方法院檢察署八十九年度
偵字第三五○九號），提起上訴，本院判決如下：
    主  文
原判決撤銷，發回台灣高等法院台南分院。
    理  由
本件原判決認定上訴人丁○○（原名郭永松）於民國八十六至八
十八年間，擔任嘉義縣新港鄉農會（下稱新港鄉農會）總幹事、
上訴人甲○○為該農會推廣股股長、上訴人乙○○則為該農會推
廣股主辦人員，前台灣省農林廳（現業務、財產管理已移由行政
院農業委員會＜下稱農委會＞辦理）及農委會於八十六至八十八
年間分別辦理如原判決附表一所示之四項計畫，並委由新港鄉農
會承辦該四項計畫，是丁○○、甲○○與乙○○三人，均係受公
務機關委託承辦公務之人。緣丁○○於七十九年間發起成立、出
資及經營址設嘉義縣新港鄉中庄村七十六號之一之「祥安蔬果產
銷隊」（即祥安蔬菜產銷班、祥安產銷班、中庄村蔬果產銷班，
下稱「祥安產銷隊」）承銷嘉義縣「新港鄉蔬菜產銷班第五班」
（下稱「新港鄉產銷班第五班」）及其他縣市農民所生產之蔬菜
，嗣因經營不善造成虧損，丁○○為圖減少「祥安產銷隊」之支
出，以平衡虧損，竟先後與甲○○、乙○○，基於意圖為第三人
不法利益之概括犯意聯絡，連續為如下之利用承辦如原判決附表
一所示四項計畫之職務上機會為詐取財物之行為：(一)丁○○與甲
○○、乙○○均明知「祥安產銷隊」之組成成員均須出資，並負
擔盈虧風險，為一以經銷農產品為業之營利團體，與接受新港鄉
農會登記輔導有案之「新港鄉產銷班第五班」有別，顯非如原判
決附表一所示編號一至三等三項計畫之補助對象，丁○○仍於承
辦上開受委託計畫之期間內，多次指示甲○○、乙○○二人假借
「新港鄉產銷班第五班」之名義，提報不實之計畫書表，經嘉義
縣政府、台南農業改良場陳轉核定，分別核定補助「新港鄉產銷
班第五班」如原判決附表一編號一所示之新台幣（下同）六萬元
、附表一編號二所示之十萬元及附表一編號三所示之二十五萬元
。再由乙○○指示「祥安產銷隊」何錫湍經理（已死亡）出具以
「新港鄉產銷班第五班」為名義之相關支出憑證，憑以辦理核銷
手續，嗣於八十七年六月三十日，由乙○○先行製作如原判決附
表二編號一、二、四所示之印領清冊三份，攜至當時已退出「祥
安產銷隊」投資而仍擔任「新港鄉產銷班第五班」班長之林蜅（
未據起訴）家中，並告知林蜅欲以此印領清冊領取前述補助款，
林蜅遂基於與丁○○、甲○○、乙○○意圖為第三人不法利益之
概括犯意聯絡，而於該印領清冊上蓋用自己印章後交還乙○○，
再由何某交由不知情之「祥安產銷隊」會計黃慧萍蓋章，再層轉
甲○○及不知情之新港鄉會計主任林文錡審核、秘書林清耀代行
後，再由不知情之會計股股員傅寶寬將上開三筆補助款分別於同
年四月二日及五月四日，分二次轉帳於新港鄉農會戶名「專案計
劃雜交費」帳號「推四四」之活期存款內，乙○○再以填寫內部
支出單、往來取款憑條之方式，由上開帳號中，於同年六月三十
日、同年七月十八日，分別以轉帳十六萬元及提領現金二十五萬
元之方式，共計轉存四十一萬元於「祥安產銷隊」設於新港鄉農
會帳號「六一七─○八一七─二一─○○二四九─四─○」之「
鄭肇和」帳戶內，丁○○、甲○○、乙○○等三人，為「祥安產
銷隊」之不法利益，共詐取補助款四十一萬元，而丁○○因以其
母親名義出資為實際上之股東，而與其他股東得以共同分配前開
詐得之補助款。(二)丁○○、甲○○及乙○○三人，復於上開附表
一編號三之「八十七年度輔導農業產銷班發展實施計畫」購置根
莖類半自動包裝機一案之執行期間內，為使「祥安產銷隊」取得
該補助款二十五萬元，共同基於業務登載不實之犯意聯絡，推由
甲○○、乙○○二人明知應按嘉義縣新港鄉輔導農業產銷班發展
計畫書預算細目「寺岡牌」、「AW─2700CP1」之規格及「七十
五」萬元之價金進行驗收，且應據實填載驗收日期，惟渠二人於
八十七年七月初某日實際進行驗收時，於查驗知悉該根莖類半自
動包裝為「日本ISHIDA」品牌、「W─MINI、1.2KW」之規格、及
「七十」萬元之價金時，仍於驗收紀錄分別簽載「符合」、「符
合擬予驗收」，予以驗收通過，並倒填驗收之日期為八十七年六
月二十九日，使不逾會計年度預算期限，足生損害於新港鄉農會
及補助機關之權益。(三)丁○○、甲○○與乙○○於執行原判決附
表一編號四之計畫時，承前犯意，將該項直銷供應業務委由非輔
導補助對象之「祥安產銷隊」執行，渠三人並與非依據法令從事
公務之上訴人丙○○（即丁○○之子），基於意圖為第三人不法
利益之犯意聯絡，經丁○○指示後，由乙○○徵得與其等有犯意
聯絡之「新港鄉產銷班第五班」班員之曾金輝（未據起訴）同意
，由「祥安產銷隊」當時之實際負責人丙○○，以祥安產銷隊代
表「曾金輝」之名義，填寫該直銷供應業務暨補助款申請書，送
交新港鄉農會憑以申請接受該新港鄉農會前開業務之委託，嗣於
八十八年四月二十六日，以曾金輝之名義開立收受補助款五十三
萬元之收據，丙○○於執行前開直銷供應業務後，欲持以「祥安
產銷隊」為買受人之銷貨憑證據以請領補助款，惟因不符合補助
條件，經乙○○將該憑證退還，並要求丙○○另行開立以「新港
鄉產銷班第五班」為買受人之銷貨憑證，經丁○○及甲○○核章
同意撥款後，乙○○再以轉帳支出傳票辦理核銷手續，將該五十
三萬元補助款於同年五月二十六日轉帳至「鄭肇和」設在新港鄉
農會之上開帳戶內，為「祥安產銷隊」之不法利益，詐得補助款
五十三萬元，而丁○○因以其母親名義出資為實際上之股東，以
及丙○○為股東，而均得與其他股東共同分配該詐得之補助款等
情。因而撤銷第一審所為科刑之判決，經變更檢察官所引公文書
登載不實罪起訴法條後，改判依牽連犯從一重均論處丁○○、甲
○○、乙○○共同連續受公務機關委託承辦公務之人，利用職務
上之機會詐取財物罪刑及論處丙○○與受公務機關委託承辦公務
之人，共同利用職務上之機會詐取財物罪刑。固非無見。
惟查：(一)、有罪判決書所記載之犯罪事實，為論罪科刑適用法律
之基礎，故凡於適用法律有關之重要事項，必須詳加認定，明確
記載，然後於理由內敘明犯罪事實所憑之證據及認定之理由，始
足為適用法律之依據。若事實未有此記載，而理由加以說明，為
理由失其依據；如事實有此記載，理由未予說明，則為理由不備
，按諸刑事訴訟法第三百七十九條第十四款規定，其判決當然為
違背法令。原判決事實認定丁○○於八十六至八十八年間，擔任
新港鄉農會總幹事，甲○○、乙○○分別為該農會推廣股股長及
主辦人員，前台灣省農林廳及農委會於該期間內分別辦理原判決
附表一所示之四項計畫，並委由新港鄉農會承辦，故丁○○、甲
○○與乙○○三人，均係受公務機關委託承辦公務之人等情。然
原判決於理由內對於其附表編號一所示四項計畫，確由前台灣省
農林廳及農委會委由新港鄉農會承辦乙節，並未說明其所憑認定
之依據，尚嫌理由不備。(二)、上訴人等四人始終否認有本件犯行
，且一致辯稱新港鄉產銷班第五班與祥安產銷隊係同一個班隊，
二者經整合後為新港鄉產銷班第五班，惟因「祥安」係已建立之
品牌名稱，且經取得商標登記，故習慣上仍稱為「祥安蔬菜產銷
班」等語。而嘉義縣政府對此除函覆第一審證實無誤，於原審函
詢該新港鄉蔬菜產銷班第五班與祥安產銷隊，二者於八十一年間
是否有整合為一，並經報請上級核准時，亦函覆謂該二班隊確已
整合為一，且報准核備無誤，農委會復函亦持相同意旨（見一審
卷第一宗第二二五頁，原審卷(二)第二十九頁、第一二五頁、第一
二六頁）。觀諸該委員會於八十五年間即曾函復嘉義縣政府，就
該年度「發展農產品直接運銷計劃」核列補助新港鄉農會祥安產
銷班二十一噸冷藏車，同意以產銷班名義自行採購。而林蜅於法
務部調查局嘉義縣調查站（下稱嘉義縣調查站）調查時供稱伊擔
任新港鄉產銷班第五班班長，如政府相關單位補助款項均會匯入
伊所保管之第五班專用帳戶，其戶名為「祥安蔬菜產銷班」等語
（見一審卷第一宗第二九八頁、第二九九頁，嘉義縣調查站調查
卷第十二頁），似徵嘉義縣政府上開復函及上訴人等四人所持有
利之辯解，尚非全然無憑。此農委會之復函及林蜅之供證係對上
訴人等四人有利之證據，原審對之既未加詳酌，乃於判決理由內
徒以經調閱上開二蔬菜產銷班整合為一之報准核備申請書及核備
文件，相關單位仍未完整提供，尚有疏漏為由，將嘉義縣政府等
相關單位之上開復函，逕予摒棄不採，而為不利於上訴人等四人
之認定。然原審既認相關單位所檢送有關該二蔬菜產銷班整併之
證明文件尚有闕漏不足之處，此復與上訴人等四人犯罪成否之判
斷攸關，於其利益不無重大關係，自應依職權函請相關單位予以
補正資料，進一步調閱詳查。乃原審未遑為上開必要之調查，遽
為科刑判決，其證據調查職責仍嫌未盡。(三)、原判決事實認定丁
○○、甲○○與乙○○明知祥安產銷隊與接受新港鄉農會登記輔
導有案之新港鄉產銷班第五班有別，非原判決附表一編號一至三
所示三項計畫補助之對象，乃假借新港鄉產銷班第五班名義，詐
取該附表所示合計四十一萬元之補助款，丁○○因以其母親名義
出資為祥安產銷班之實際上股東，而與該班其他股東得以共同分
配詐得之補助款等情。然依證人林茂盛於原審理時到庭結稱以補
助款購買之包裝機（即原判決附表一編號三所示）係產銷班第五
班在使用，而其餘補助款亦同，其中有用於促銷、牌照補助及購
買紙袋、箱子等語，而曾金輝於原審審理時亦稱包裝機係第五班
在使用無誤（見原審卷(一)第一九四頁、第二○五頁）。似徵原判
決附表一編號一、二所示補助款及以編號三補助款購得之包裝機
，均係由新港鄉產銷班第五班所使用，如果無誤，能否謂丁○○
、甲○○與乙○○係假借該產銷班第五班名義，詐領補助款及購
買包裝機，即不無疑問。是林茂盛、曾金輝上開供證係對丁○○
、甲○○與乙○○有利之證據，原判決未說明不採之理由，同屬
理由不備。(四)、原審於判決事實欄認定丁○○、甲○○與乙○○
明知祥安產銷隊與接受新港鄉農會登記輔導有案之新港鄉產銷班
第五班有別，非原判決附表一編號一至三所示三項計畫補助之對
象，乃由丁○○指示王、何二人假借新港鄉產銷班第五班名義，
提報不實之計畫書表，經嘉義縣政府、台南農業改良場陳轉，分
別核定補助新港鄉產銷班第五班如原判決附表一編號一至三所示
之補助款，再由乙○○指示已死亡之祥安產銷隊何錫湍經理出具
以新港鄉產銷班第五班為名義之相關支出憑證，憑以辦理核銷手
續等情。倘若無訛，丁○○、甲○○與乙○○三人既係假冒新港
鄉產銷班第五班名義，請領補助款，則渠等為達該目的，以該第
五產銷班名義所出具之不實計畫書表及相關支出憑證，似有冒名
不實摹造，而應成立行使偽造私文書情事，此與渠等詐取補助款
之犯行且不無牽連犯關係而為起訴效力所及，原審對此未予併論
，應有已受請求之事項未予判決之違法。(五)、依原判決認定之事
實，丁○○、甲○○與乙○○為達詐取原判決附表一編號一至三
所示補助款目的，係與知情之新港鄉產銷班第五班班長林蜅互為
意圖為第三人不法利益之犯意聯絡，由林某在請款所用印領清冊
上蓋用自己印章。而上訴人等四人為詐取原判決附表一編號四之
補助款，則與知情之新港鄉產銷班第五班班員之曾金輝為共同犯
意聯絡，由丙○○以曾某名義，填寫「直銷供應業務暨補助款申
請書」，向新港鄉農會申請接受該項業務之委託，並以曾金輝名
義開立收據，憑以請領該五十三萬元補助款等情。於判決理由內
並依憑林蜅、曾金輝二人於九十一年十二月十二日第一審調查及
曾金輝於原審審理時之供證，認丁○○、甲○○與乙○○被訴冒
用林蜅名義，偽造「印領清冊」及渠等三人與丙○○冒用曾金輝
名義，偽造「申請書」、「收據」並行使之行使偽造私文書罪嫌
不能證明，因而就該部分說明不另為無罪諭知（見原判決第二十
三頁正、背面）。然林蜅於嘉義縣調查站調查時證稱伊不識字，
不會書寫支出單，亦不記得有蓋任何印章，而曾金輝於該站調查
時亦稱上開申請書及收據並非伊所出具，亦未經伊同意，伊名義
有遭冒用等語，彼二證人嗣於偵查及第一審調查之初亦為相同供
證，而乙○○於偵查中亦坦承林蜅、曾金輝二人均未同意以渠二
人名義填寫補助款申請書及支出單無誤（見嘉義縣調查站調查卷
第十二頁、第二十二頁正、背面，偵卷第二十一頁背面、第二十
二頁背面、第二十四頁背面，一審卷第一宗第七十八頁、第一九
六頁）。是林蜅、曾金輝二人嗣於第一審所為供證與渠等先前之
供詞不相符合，亦與乙○○上開偵查中坦認之供詞兩歧，原判決
未說明其取捨論斷之心證理由，遽採該二人於第一審及原審之證
詞，為有利於上訴人等四人之判斷，所為採證自非適法。以上，
或係上訴人等四人上訴意旨所指摘，或為本院得依職權調查之事
項，應認原判決有撤銷發回更審之原因。原判決認丁○○、甲○
○與乙○○牽連犯業務上文書登載不實罪部分，雖屬不得上訴第
三審之罪，基於審判不可分原則，應一併發回。
據上論結，應依刑事訴訟法第三百九十七條、第四百零一條，判
決如主文。
中　　華　　民　　國　九十四　年　　九　　月　二十九　日
                      最高法院刑事第九庭
                          審判長法官  張　淳　淙
                                法官  張　春　福
                                法官  呂　丹　玉
                                法官  洪　昌　宏
                                法官  陳　晴　教
      本件正本證明與原本無異
                                      書  記  官
中　　華　　民　　國　九十四　年　　十　　月　　五　　日
                                                      J
